【裁判字號】    89,上訴,498
【裁判日期】    890720
【裁判案由】    常業重利
【裁判全文】
臺灣高等法院高雄分院刑事判決    八十九年度上訴字第四九八號
    上  訴  人
    即  被  告  寅○○
    選任辯護人  史乃文
右上訴人因重利案件，不服台灣屏東地方法院八十九年度訴字第四四號中華民國八十
九年二月十日第一審判決（起訴案號：台灣屏東地方法院檢察署八十八年度偵字第三
六九三號），提起上訴，本院判決如左：
    主  文
原判決關於寅○○部分撤銷。
寅○○共同常業重利，處有期徒刑壹年陸月，緩刑伍年，緩刑期內交付保護管束。扣
押之現款新台幣貳萬玖仟元、空白本票二本、寅○○上海銀行存摺一本、名冊一本、
帳冊五本及相關簿冊十七本、行動電話二具，均沒收。
    事  實
一、寅○○先自民國（下同）八十七年十月間起單獨一人，並自八十八年三月間起，
    僱用謝明軒（經台灣屏東地方法院判處有期刑八月，緩刑三年確定）而共同基於
    常業之犯意，利用報紙刊登廣告招攬客戶之方式，乘乙○○、洪誠全、戊○○、
    癸○○、丙○○、己○○、丑○○、辰○○、辛○○、子○○、甲○○、庚○○
    等人需款急迫，而在屏東縣屏東市及潮州鎮、東港鎮、里港鄉、內埔鄉等地，貸
    予上述人員新台幣（下同）二萬五千元至三十五萬元不等之金額，由乙○○等借
    款人簽交本票或支票或質押身分證，收取月息百分之十二至百分之八十五之與原
    本顯不相當之重利，並以此為常業，嗣於八十八年五月二十四日十五時許，在屏
    東縣內埔鄉○○路一佳小棧冷飲店向乙○○收取利息時，為警當場查獲，再經警
    持檢察官簽發之搜索票至屏東市○○路七八之一號寅○○住處，扣得現金十二萬
    二千元（其中九萬三千元為案外人蔡淑玲所有）、內裝借款人身分證、本票之薪
    資袋五十四個、支票二紙、空白本票二本、身分證影本十張、借款人子○○、庚○○身分證正本二張（均已發還）、寅○○上海銀行存摺一本、名冊一本、帳冊
    五本及相關簿冊十七本、行動電話一具，另0000000000號行動電話一
    具係原審於八十九年二月一日開庭時，由謝明軒提出，原審法官諭知扣押。
二、案經屏東縣警察局內埔分局移送臺灣屏東地方法院檢察署檢察官偵查起訴。
    理  由
一、右揭事實，業據被告寅○○於原審及本院調查、審理中坦認不諱，並經被害人乙○○、戊○○、癸○○、丙○○、己○○、丑○○、辰○○、辛○○、子○○、
    甲○○、庚○○等人分別警訊及偵查中指證明確，且經核與被告等自白情節相符
    ，此外並有現金十二萬二千元（其中九萬三千元為蔡淑玲所有）、內裝借款人身
    分證、本票之薪資袋五十四個、支票二紙、空白本票二本、身分證影本十張、借
    款人子○○、庚○○身分證正本二張（已發還）、寅○○上海銀行存摺一本、名
    冊一本、帳冊五本及相關簿冊共十七本、被告等用以與借款人連絡之行動電話二
    具扣案足稽，被告等之前開自白，應堪採信。被告雖辯稱伊放款與被害人等收取
    之利息為十二分，最高為卅分云云，惟據被害人洪誠全於警訊稱「第一次借五萬
    元，利息一萬四千元，第二次借廿萬元，利息是每十天計算一次八千元，一個月
    利息是二萬四千元」（偵查卷第廿四頁），經核算其利息：五萬元月息為百分之
    廿八，廿萬元月息為百分之十二；被害人戊○○於警訊時稱「第一次向地下錢莊
    借款三萬元，實拿二萬三千元，每日還一千元，共還卅期，三萬元」（偵查卷第
    廿六頁），經核算其利息為月息百分之廿三；被害人癸○○於警訊時稱「伊跟三
    萬元之日日會，實拿二萬八千元，每天繳一千元，共繳三萬五千元，即約七千元
    之利息」（偵查卷第卅一頁），核算其利息約月息百分之廿；被害人丙○○於警
    訊時稱「我借『日仔會』十五萬元，實拿十一萬元，每日還五千元，共還卅日，
    借十八萬元，實拿十三萬二千元，每日還六千元，另用支票借四十萬元，每日十
    日算利息八萬零五百元」（偵查卷第卅七至卅八頁），核算其利息：十五萬元本
    金，月息四萬元先扣，月息約為百分之廿六，十八萬元本金，月息四萬八千元先
    扣，月息約百分之廿六，四十萬元本金，每十日利息八萬零五百元，月息約為百
    分之六十；被害人己○○於警訊時稱「借十四萬元，利息每十天四萬元」（偵查
    卷第卅九頁），核算其月息約為百分之八十五；被害人丑○○於警訊時稱「借卅
    五萬元，實拿廿九萬七千五百元，每十日利息五萬二千五百元」（偵查卷第四十
    二頁），核算其月息約為百分之四十五；被害人辰○○於警訊時稱「借款十萬元
    ，實拿八萬五千元，利息每十天一萬五千元」（偵查卷第四十四頁），核算其月
    息約百分之四十五；被害人辛○○於警訊時稱「借十二萬元，每十日利息一萬五
    千元」（偵查卷第五十三頁），核算其月息為百分之卅七；被害人子○○於警訊
    時稱「借六萬元，實拿五萬四千元，每日利息二千元」，繼於本院調查時稱「係
    每日還二千元，共還一個月，是連本帶利，警訊中稱每天還二千元，並不是說利
    息是二千元」（本院卷第四十七頁），核其所述與前揭被害人所稱利息均先扣相
    同，其後每日所付二千元，共付卅日，適為六萬元之本金，被告稱公訴人及原審
    以為利息每日二千元，係有誤會，應堪採信，則核計其利息應為六萬元月息六千
    元之百分十；另被害人甲○○於警訊中稱「借三萬元，實拿二萬二千元，每天付
    一千元，共要付卅天」（偵查卷第五十九頁），其借貸付款方式，與子○○相同
    ，顯證亦屬利息先扣，爾後每日清償一千元，共計卅天，恰為本金三萬元之部分
    ，核計其利息，應係三萬元本金，月息為七千八百元之百分之廿九；被害人庚○○於偵查中稱「借二萬五千元，先扣二千元，十天要繳二千元利息」（偵查卷第
    一五○頁），核計其月息為百分之廿四；另被害人乙○○於偵查中及本院調查時
    稱向被告借十萬元為一單位，實拿八萬三千元或八萬四千元，十天付利息一萬七
    千元或八萬四千元云云，則核計其月息應為百分之五十一；綜上被害人所述之借
    貸繳息情形，均經被告於本院所是認，則依其上所計算之利息，被告寅○○辯稱
    ，其貸款予他人之利息，最高僅月息百分之三十，尚非實在，惟亦未達公訴意旨
    所認之百分之百，然被告放貸與上述被害人之利息自百分之十二至百分之八十五
    可堪認定。再被告寅○○雖稱其平時曾在與他人合夥之餐飲店中幫忙，然觀諸其
    從事前開重利行為之被害人數甚多，而放款之情事均係被告寅○○親自與借款人
    商談及收取利息，已據被害人等供明，同案被告謝明軒不過係陪同被告寅○○一
    同外出收取還款或利息，此亦經謝明軒供陳明確，且無他人幫助被告寅○○，是
    被告寅○○顯不可能再有餘暇從事其他工作，再被告寅○○從事上揭重利行為，
    每月可獲利十餘萬元，此經其於原審當庭供承無誤，是以其重利行為獲利之豐，
    是否會再從事其他事業以營生，亦顯非無疑，是被告寅○○與同案被告謝明軒等
    均係以前開重利行為為常業，應堪確認，被告之犯行，堪以認定。
二、核被告與謝明軒前開以重利為常業之行為，均係犯刑法第三百四十五條之常業重
    利罪。被告謝明軒自八十八年三月間起受雇於被告寅○○，而與被告寅○○共同
    從事上開重利行為，其二人間有犯意之連絡與行為之分擔，均為共同正犯。公訴
    人就被告向被害人洪誠全收取重利之部分漏未起訴，惟該部分與起訴部分有實質
    上一罪之關係，本院自得逕予審理，原審據以論罪科刑固非無見，惟被告另有向
    洪誠全收取百分之廿八之重利，原審漏未論列，另向子○○及甲○○收取之利息
    分別為百分之十及百分之廿九，已如前述，原審認係收取百分之百之利息，即有
    違誤，被告上訴否認收取百分之百之利息為有理由，自應由本院予以撤銷改判，
    審酌被告無前科，此有前科表足稽，素行非劣、核其收取之利息多為百分之廿至
    百分之四十間，僅少數高達百分之五十一、六十及八十五，惟被告尚未曾以暴力
    手段向借款人催討債務，業經被害人丑○○等人於警、偵訊中指陳無訛、然被告
    放貸從事重利行為之被害人數甚多，此觀諸扣案帳冊所記載之人數與帳目即明，
    為害金融秩序非輕及其犯後態度等一切情狀，爰量處如主文所示之刑。另查被告
    既前未曾受有期徒刑以上刑之宣告，此有本院被告前案紀錄表附卷可按，且事後
    坦承犯錯，深有悔意，案發後對於能尋獲之借貸人均表拋棄其債權之請求權，而
    對於未能尋獲之借貸人則以登報啟事之方式表示拋棄全部債權之請求，有和解書
    十三紙及聯合報報社廣告刊登證明及報紙一紙附卷可稽，經此次偵查、審理程序
    及科刑判決後，應無再犯之虞，本院認其所受刑之宣告，以暫不執行為適當，爰
    併宣告緩刑五年，並依刑法第九十三條第一項諭知緩刑期內交付保護管束，以資
    約束。另扣案之現金十二萬二千元，其中九萬三千元係為被告寅○○之姐蔡淑玲
    所有，因委由被告寅○○代收五會之會款，每會二萬元，其中三會為死會，二會
    為活會，該次得標金額為三千五百元，五會之會款共計九萬三千元，為蔡淑玲所
    有，其餘之二萬九千元為被告寅○○所有，並為從事本件重利行為所得之款項，
    已經證人蔡淑玲、陳聖傳證述綦詳，核與被告寅○○所述情節相符，此外扣押之
    空白本票二本、寅○○上海銀行存摺一本、名冊一本、帳冊五本及相關簿冊共十
    七本、行動電話二具，均為被告寅○○所有，且為被告等犯本罪所用之物，已經
    被告等供承無誤，現金二萬九千元依刑法第三十八條第一項第三款之規定，其餘
    物品應依同項第二款之規定予以沒收。其餘扣案之物均為被害人等所有，並提供
    予被告等用以供擔保其債務之物，已經被害人等於警、偵訊中陳明，復經被告等
    承認無訛，尚不得沒收，附此敘明。
三、另證人劉昌朝、林琨崚、丁○○未向被告借貸金錢，證人宋寶珠、卯○○、杜玉
    貞、壬○○雖有向被告借貸，惟或未收利息、或收取之利息尚稱相當，非屬重利
    ，自非得為被告不利之證據，此部分亦未據公訴人起訴，僅此敘明。
據上論斷，應依刑事訴訟法第三百六十九條第一項前段、第三百六十四條、第二百九
十九條第一項前段，刑法第二十八條、第三百四十五條、第三十八條第一項第二款、
第三款、第七十四條第一款、第九十三條第一項、罰金罰鍰提高標準條例第一條前段
，判決如主文。
本案經檢察官林應華到庭執行職務。
中    華    民    國     八十九     年       七       月     二十     日
                              臺灣高等法院高雄分院刑事第五庭
                                  審判長法官  吳水木
                                        法官  洪慶鐘
                                        法官  惠光霞
右正本證明與原本無異。
如不服本判決，應於判決送達後十日內向本院提出上訴狀，其未述理由者並應於提
出上訴狀後十日內向本院補提理由書（應附繕本)。
                                      書記官  高惠珠
中    華    民    國     八十九     年       七       月     二十一   日
附錄：本件論罪科刑法條：
刑法第三百四十五條
以犯前條之罪為常業者，處五年以下有期徒刑，得併科三千元以下罰金。
                                                                        Ｄ


司法院資訊處製作；財團法人民間司法改革基金會備份。
